最高法院刑事判決　　　　　　九十四年度台上字第三０一二號
　　上　訴　人　甲○○
　　　　　　　　　　　　19號.
　　　　　　　　　　　　樓
　　　　　　　　乙○○
　　　　　　　　　　　　223.
　　　　　　　　　　　　樓
上列上訴人等因偽造有價證券案件，不服台灣高等法院台中分院
中華民國九十一年七月三十一日第二審更審判決（九十一年度重
上更(一)字第七十八號，起訴案號：台灣台中地方法院檢察署八十
六年度偵字第五四七一號），提起上訴，本院判決如下：
    主  文
上訴駁回。
    理  由
一偽造有價證券部分：
按刑事訴訟法第三百七十七條規定，上訴於第三審法院，非以判
決違背法令為理由，不得為之。是提起第三審上訴，應以原判決
違背法令為理由，係屬法定要件。如果上訴理由狀並未依據卷內
訴訟資料，具體指摘原判決不適用何種法則或如何適用不當，或
所指摘原判決違法情事，顯與法律規定得為第三審上訴理由之違
法情形，不相適合時，均應認其上訴為違背法律上之程式，予以
駁回。本件上訴人甲○○上訴意旨略稱：(一)、自民國八十六年一
月十八日起至同年二月二十八日被查獲止，劉芑成（原名劉德盛
，於八十七年七月二十三日更名）均與乙○○在一起，甲○○則
未與該二人共處，對二人所為偽造劉德財等之印章、偽造本票等
，完全不知情。被害人徐月楨則從未提及甲○○何時打電話，且
其前後之供述並不一致，已無從認定甲○○打電話給徐月楨之時
間係在乙○○、劉芑成於八十六年二月十七日偽造本票之後，且
證人劉德財、劉德興、劉素梅均明白證稱甲○○確未參與偽造本
票犯行，劉芑成亦稱甲○○未參與要其刻印章、簽發本票之事，
劉德興、劉素梅尤證稱乙○○出面後，甲○○就沒有出面等語，
乙○○與劉芑成共處期間，甲○○既未與被害人兄妹聯絡，自無
可能如原判決之認定「於偽造上開本票後復以電話恐嚇徐月楨」
。而證人間之證言落差甚大，原判決仍謂「互核均相符」，其所
憑之證據與待證事實即不一致，且屬判決理由矛盾，原判決就徐
月楨證言與其他人之證言不符處，不僅未予說明其取捨判斷之理
由，對劉德興等三人、劉芑成有利於甲○○之供述未予採用，亦
未說明不予採納之理由，遽為甲○○不利之認定，亦有判決理由
不備之違背法令。(二)、原判決雖認定劉芑成僅積欠甲○○款項云
云，然乙○○係經由甲○○借款予劉芑成，雖因借款日久，無法
清晰記憶，二人所述借款經過稍有出入，但與經驗法則尚無違背
。原判決僅憑劉芑成稱其與乙○○並不認識及甲○○、乙○○二
人間就借貸金額之供述稍有出入，遽謂乙○○所為均係承甲○○
之意，已嫌率斷。再由查獲之本票，面額為新台幣（以下同）一
千五百萬元，背面有甲○○之背書，與甲○○陳稱其借予劉芑成
之款項中，一千五百萬元係向乙○○週轉轉借相符，甲○○果參
與本件犯行，何以只開立一千五百萬元之本票而非全部債權額？
又何須背書其上自負票據責任？原判決對上開有利甲○○之證據
未予採納，復未說明不採之理由，自有判決理由不備之違法。(三)
、原判決就如何認定甲○○與乙○○究於何時、何地及以如何方
式有犯意聯絡、行為分擔，未見於事實欄論及，亦未敘述有何證
據可資證明，此部分亦有認定事實不依證據之違法。上訴人乙○
○上訴意旨略稱：(一)、依劉德財所述，其要求劉芑成、乙○○提
出本票，亦表示彼等可向法院提出告訴，但乙○○並無提出本票
，復稱不願循法律途徑解決等語，足見乙○○並無行使該本票之
意圖，與偽造有價證券罪之構成要件有間，應不構成該罪，原判
決遽予論處，自有適用法則不當及判決不備理由之違法。(二)、原
判決既採信劉芑成之證詞認係乙○○帶其前往刻印，而認乙○○
就偽造本票部分應有犯意聯絡及行為分擔，惟同時又謂劉芑成稱
簽發本票地點係在西餐廳之公共場所，尚難據以認定劉芑成係遭
威逼喪失意思自由所為，而不採劉芑成之證言，復未說明何以對
同一證詞割裂適用、選擇採信之理由，已屬判決理由矛盾。且若
認劉芑成係在喪失意思自由下簽發本票，則乙○○應成立間接正
犯，自不可能再與劉芑成有何犯意聯絡，原判決認定乙○○、甲
○○二人與劉芑成有犯意聯絡，亦與論理法則有違。(三)、檢察官
並未起訴偽造有價證券之事實，原判決併予論處，卻未說明何以
得併予審判之理由或為起訴效力所及，此已剝奪乙○○依刑事訴
訟法第九十六條、第一百七十三條、第二百八十九條之訴訟基本
權，原判決此部分並有判決不適用法則及適用不當之違背法令等
語。
惟查證據之取捨與其證明力之判斷，以及事實有無之認定，屬事
實審法院之職權，苟其取捨證據與判斷證據證明力並不違背經驗
法則及論理法則，即不容任意指為違背法令，而執為第三審適法
之上訴理由。本件原判決認定上訴人二人有原判決事實欄所載之
共同意圖供行使之用而偽造有價證券犯行，係以被害人劉德財、
劉德興、劉素梅三人之指訴、曾接聽電話之劉德興之妻徐月楨之
證述，就曾以電話恐嚇將對劉德財不利後，再令數名不詳姓名年
籍成年人前往砸毀劉德財、劉德興經營之店面相恐嚇，及偽刻被
害人劉德財、劉德興、劉素梅印章三枚，進而簽發如原判決附表
所示本票一紙等情，並據證人劉芑成證述甚詳，乙○○亦供稱本
票為其所購買，印章是與劉芑成去刻的，本票是劉芑成所簽發，
當時其亦在場，刻印章的錢是其支付等語，復有扣案之印章三枚
、如原判決附表所示本票一張等可資佐證。甲○○、乙○○二人
亦自承債務關係僅存在於與劉芑成間，衡以渠等之前找劉德財三
人商談幫忙代償多次均遭拒絕，債款數額又甚高，劉德財等人殊
無同意代劉芑成清償鉅額債務之理，甲○○、乙○○對被害人劉
德財等三人未同意代劉芑成清償債務，或對甲○○、乙○○負有
任何債務一節，均難諉為不知。加以劉德財指陳乙○○、劉芑成
曾稱握有該本票等情，若非二人有供行使之意圖，自無大費周章
偽造本票之必要。甲○○於偵查中復坦承於八十六年一月二十三
日至劉德財處要其兄弟還錢等語，而就甲○○與乙○○間借錢經
過，二人所述均不相符，劉芑成亦證稱係向甲○○借錢等語，甲
○○於偽造系爭本票後復以電話恐嚇劉德興之妻徐月楨以觀，乙
○○應係承甲○○之意參與上開犯罪行為，甲○○確有參與本案
之犯行一節，堪以認定。再依乙○○所述購買本票、簽發經過，
及其向劉德財聲稱握有系爭本票等，乙○○就上開偽造本票行為
亦有犯意聯絡及行為分擔，所辯均無可採等證據，予以綜合判斷
，認甲○○、乙○○成立刑法第二百零一條第一項偽造有價證券
罪，於法定刑內量處其刑，並為沒收之諭知（就上訴人等被訴牽
連涉犯刑法第三百零二條第一項之妨害自由罪嫌，犯罪不能證明
部分，則不另為無罪之諭知），已詳敘其所憑之證據及認定之理
由，所為論斷，均有卷存證據資料可資覆按，從形式上觀察，原
判決此部分並無違背法令情形。而原判決既已詳為論斷甲○○、
乙○○二人就彼此間款項進出情形，所述南轅北轍，應不可採，
此自非借款日久無法記憶清晰、所述借款經過「稍有出入」之情
形可比，原判決因而認定系爭借款關係僅存在於甲○○與劉芑成
間，且乙○○應係承甲○○之意而有本件犯行，自無判決理由不
備之違法。且依原判決之論斷，甲○○、乙○○二人既有犯意聯
絡及行為分擔，本件犯罪期間甲○○是否併與乙○○等共處，自
不影響原判決之認定。被害人劉德財、劉德興、劉素梅均係陳稱
不知甲○○有無參與偽造本票犯行，劉芑成則證稱其簽發本票時
甲○○並未在場等，亦難為甲○○有利之證明。被害人劉德興、
劉素梅雖又證稱乙○○出面後，甲○○就沒有出面等語，然被害
人徐月楨於原審明確證稱：「之前我接到甲○○電話，他說他是
誰，希望我先生（劉德興）將他哥哥債務問題解決，如不清償要
我工廠經營不下去。二月二十日晚上持木棍砸毀我店玻璃，還說
我哥哥有簽本票給他；（法官問：你有無聽乙○○電話？）沒有
」等語（上訴卷第五十二頁背面、第五十三頁），與其於第一審
就有無接聽乙○○電話部分之證言固略有出入，亦未提及通話之
日期，但就甲○○來電之內容並無二致，且被害人劉德興亦證稱
：「八十六年二月十八日上午十時許先由甲○○打電話給我太太
徐月楨，要求我們兄妹處理劉德盛債務……」（同上訴卷第五十
三頁），足見甲○○打電話給徐月楨之時間即為當日，本件亦有
系爭本票扣案可供參酌，原判決採信被害人徐月楨之上開證言，
認定甲○○打電話之日期在共同偽造本票日之後，並無矛盾，亦
無違反經驗法則或論理法則之情形。至於原判決就被害人等證言
部分謂「互核均相符」，係就彼此證言相關之論述所為之說明，
另原判決未再就徐月楨證言與其他人之證言不符處，予以逐一說
明如何不影響本件之論斷，固有微疵，但並不影響原判決之論斷
，此部分自無甲○○所指原判決所憑之證據與待證事實不符、判
決理由矛盾、判決理由不備之違背法令。又甲○○、乙○○究於
何時何地以何方式共同謀議，非外人所能詳知，原判決既已依借
款關係、出面情形等據為論斷上訴人二人具有犯意聯絡及行為分
擔，並於事實欄予以記載，於理由欄論斷說明其所憑之證據，此
部分自無認定事實不依證據之違法。再依原判決之認定，乙○○
係承甲○○之意為之，系爭本票面額若干自應視甲○○之指示而
定，甲○○在系爭本票上背書，其目的或在使乙○○得以順利出
面處理而已，原判決對此部分未再予論述，亦無判決不備理由可
言。況被害人劉素梅於原審證稱乙○○講握有其簽發之本票等語
（上訴卷第五十二頁），上訴人乙○○於原審亦陳稱「一千五百
萬元他們有簽本票應該還」等語（同上訴卷第五十三頁背面），
原判決據以論斷乙○○確有依系爭本票主張債權存在之意圖，而
認上訴人二人係意圖供行使之用而有偽造有價證券行為，自無適
用法則不當或判決不備理由之違法。本案就刻用扣案印章、簽發
系爭本票部分，除有劉芑成之證言外，亦為乙○○所自承，原判
決因而採信劉芑成此部分證言，並以劉芑成另指稱係在喪失意思
自由下簽發本票乙節，因其先後所述矛盾，經核簽發地點又為公
共場所，此部分陳述應難採信，且原判決既未認定劉芑成係受脅
迫簽發系爭本票，自無間接正犯之問題，原判決此部分論述，不
能任指與論理法則相違。再檢察官就犯罪事實一部起訴者，其效
力及於全部，此於具有裁判上一罪關係之數罪間亦有其適用。原
判決已詳為說明上訴人二人偽造有價證券部分與恐嚇取財部分具
有方法結果之牽連犯關係，檢察官起訴書復已敘述上訴人二人如
何要求劉德財等幫忙劉芑成償付一千五百萬元之債務，及如何對
之為恐嚇取財之行為，嗣又如何查獲以上述偽造之印章偽造之上
述本票一紙等情，其所載犯罪事實縱未就偽造有價證券部分詳予
記載其犯罪細節，此部分自仍屬起訴效力所及，法院亦得併予審
判，此部分事實復經原審於審判期日告知上訴人其犯罪之嫌疑及
所犯罪名，並詳予訊問，對上訴人二人辨明其犯罪嫌疑及防禦權
之行使俱無影響。原判決未予說明併予審判之理由固有瑕疵，但
此亦無礙原判決之認定。上訴意旨憑其個人之意見，就原判決理
由已經詳細說明之事項，及原審採證認事職權之適法行使，漫事
爭執，泛言原判決有上開違法情形，難認已符合首揭法定之第三
審上訴要件。此部分之上訴違背法律上之程式，應予駁回。
二恐嚇取財部分：
按刑事訴訟法第三百七十六條所列各罪之案件，經第二審判決者
，不得上訴於第三審法院，法有明文。本件上訴人所犯刑法第三
百四十六條第三項、第一項恐嚇取財未遂罪部分，核屬刑事訴訟
法第三百七十六條第六款之案件，依首開說明，既經第二審判決
，自不得上訴於第三審法院。縱此部分與前開有罪之偽造有價證
券部分有方法結果之牽連關係，為裁判上一罪，但偽造有價證券
部分之上訴為不合法，本院應從程序上予以駁回，而無從為實體
上判決，對於輕罪部分之此部分，亦無從適用審判不可分原則，
為實體上審判，上訴人竟復提起上訴，顯為法所不許，應予駁回
。
據上論結，應依刑事訴訟法第三百九十五條前段，判決如主文。
中　　華　　民　　國　九十四　年　　六　　月　　九　　日
                      最高法院刑事第二庭
                          審判長法官  董　明　霈
                                法官  林　茂　雄
                                法官  張　祺　祥
                                法官  呂　永　福
                                法官  吳　三　龍
      本件正本證明與原本無異
                                      書  記  官
中　　華　　民　　國　九十四　年　　六　　月　 十四 　日
                                                      Ｔ
